【裁判字號】    94,重再,25
【裁判日期】    950426
【裁判案由】    返還房屋
【裁判全文】
臺灣高等法院民事判決                  94年度重再字第25號
    再審  原告  甲○○
    再審  被告  國立臺北師範學院
    法定代理人  乙○○
上列當事人間返還房屋事件，再審原告對於中華民國94年 5月26
日本院94年度重上字第51號確定判決提起再審之訴，本院判決如
下：
    主      文
再審之訴駁回。
再審訴訟費用由再審原告負擔。
    事實及理由
一、本件再審原告提起再審之訴主張：兩造間請求拆屋還地事件
    ，前經本院94年度重上字第51號判決再審原告敗訴，並經最
    高法院以94年度台上字第1492號裁定駁回再審原告之上訴，
    而告確定。茲查本院94年度重上字第51號確定判決（下稱原
    確定判決）未適用民事訴訟法第182條第2項之規定停止訴訟
    程序，且未適用教育部所頒行之「教育部所屬機關學校管理
    之國有公用被占用土地排除計畫」（下稱排除計畫）及民法
    第 148條之規定，誤認系爭事件為單純民事所有權遭受侵害
    之事件，致未以再審被告之起訴欠缺權利保護要件，或構成
    權利之不當行使，駁回再審被告之訴，其適用法規顯有錯誤
    ；又再審被告應依「國有非公用不動產被占用處理要點」第
    5點之規定，就系爭坐落台北市○○區○○段 1小段573地號
    之非公用土地（下稱系爭土地），辦理移交財政部國有財產
    局，再審被告拒依上開法令辦理，顯未依法行政而欠缺權利
    保護要件，原確定判決就此並未論述，復就系爭土地是否仍
    須繼續公用乙事，錯置舉證責任，其判決理由與主文顯有矛
    盾；又未斟酌系爭土地於日據時代「土地台帳」之登載，及
    再審原告得依法申請承租、申購系爭土地之權利，具有民事
    訴訟法第496條第1項第1款、第2款及第13款所規定之再審事
    由，爰提起再審之訴，聲明求為判決：(一)本院94年度重上字
    第51號及臺灣臺北地方法院93年度訴字第 545號民事判決均
    廢棄。(二)再審被告在前訴訟程序第一審之訴及假執行之聲請
    均駁回。
    本件未行言詞辯論，並無再審被告之聲明及陳述可供記載。
二、按民事訴訟法第 496條第1項第1款所謂適用法規顯有錯誤，
    係指確定判決違背法規或現存判例解釋者而言（最高法院71
    年臺再字第 210號判例參照）。經查，教育部頒行之排除計
    畫，並非中央法規標準法所規定之法律或命令，既非法規，
    亦非判例解釋，且制定該排除計畫之教育部，更非原確定判
    決之當事人，法院依據法律獨立裁判，自不受該排除計畫之
    拘束；又所有權為憲法所保障之財產權，再審被告本於系爭
    國有土地管理人之地位，代國家主張所有權人之物上請求權
    ，殊難認有違反公共利益、或以損害他人為主要目的之情事
    ，亦無違背民法第 148條規定之可言；又再審原告雖向再審
    被告申購或申租系爭土地遭拒，提起訴願經駁回後，再提起
    行政訴訟，請求將系爭土地變更為非公用財產，移交財政部
    國有財產局，經臺北高等行政法院於93年11月26日裁定駁回
    後，已上訴最高行政法院審理中（見本院卷38至40頁），然
    系爭土地縱經移交財政部國有財產局，再審原告亦不當然取
    得該土地買受人或承租人之地位，是上開行政爭訟程序並非
    原確定判決之先決問題，原確定判決因而未裁定停止訴訟程
    序，亦無違誤（最高法院18年抗字第56號判例參照）。是再
    審原告主張原確定判決違背排除計畫、民事訴訟法第 182條
    第2項、民法第148條之規定，應為適用法規顯有錯誤，具有
    民事訴訟法第 496條第1項第1款所規定之再審事由云云，殊
    不足取。
三、次按民事訴訟法第 496第1項第2款所謂判決理由與主文顯有
    矛盾，係指判決依據當事人主張之事實，認定其請求或對造
    抗辯為有理由或無理由，而於主文為相反之諭示，且其矛盾
    為顯然者而言（最高法院80年臺再字第 130號判例參照）。
    茲查原確定判決於理由項下，認定再審原告對於再審被告之
    上訴為無理由，而於主文諭示駁回再審原告對於再審被告之
    上訴，依上說明，並無判決理由與主文顯有矛盾之情形。是
    再審原告以原確定判決之理由，或錯置舉證責任，或未詳細
    論述為由，指為判決理由與主文矛盾，因而主張原確定判決
    具有民事訴訟法第 496條第1項第2款所規定之再審事由，亦
    不足取。
四、復按民事訴訟法第496條第1項第13款所謂當事人發見未經斟
    酌之證物或得使用該證物，係指在前訴訟程序不知有該證物
    ，現始知之，或雖知有此而不能使用，現始得使用者而言（
    最高法院32年上字第1247號判例參照）。本件再審原告雖以
    原確定判決未斟酌系爭土地於日據時代「土地台帳」之登載
    ，及再審原告得依法申請承租、申購系爭土地之權利，係具
    有民事訴訟法第496條第1項第13款所規定之再審事由云云。
    惟查再審原告於前訴訟程序中，業已提出系爭土地日據時代
    「土地台帳」之登載，此經本院調取原確定判決卷宗核閱屬
    實（見本院94年度重上字第51號民事卷44、45頁），是就該
    證物而言，並無「發見」或「得使用」之可言；至再審原告
    所云申租、申購系爭土地之權利，則為攻擊防禦方法，並非
    證物，此與上開條款之規定，尤有未合。是再審原告執此主
    張原確定判決具有民事訴訟法第496條第1項第13款所規定之
    再審事由，亦不足取。
五、從而，再審原告主張原確定判決具有民事訴訟法第496條第1
    項第1款、第2款及第13款所規定之再審事由，既全不足取。
    則再審原告執此提起本件再審之訴為顯無再審理由，爰不經
    言詞辯論，以判決駁回之（最高法院44年臺上字第 566號判
    例參照）。
六、據上論結，本件再審之訴為顯無理由，依民事訴訟法第 502
    條第2項、第78條，判決如主文。
中    華    民    國    95    年    4     月    26    日
                  民事第六庭  審判長法  官  林鄉誠
                                    法  官  楊豐卿
                                    法  官  梁玉芬
正本係照原本作成。
如不服本判決，應於收受送達後20日內向本院提出上訴書狀，其
未表明上訴理由者，應於提出上訴後20日內向本院補提理由書狀
（均須按他造當事人之人數附繕本）上訴時應提出委任律師或具
有律師資格之人之委任狀；委任有律師資格者，另應附具律師資
格證書及釋明委任人與受任人有民事訴訟法第466條之一第一項
但書或第二項（詳附註）所定關係之釋明文書影本。
中    華    民    國    95    年    4     月    28    日
                                    書記官  常淑慧
附註：
民事訴訟法第四百六十六條之一（第一項、第二項）：
對於第二審判決上訴，上訴人應委任律師為訴訟代理人。但上訴
人或其他法定代理人具有律師資格者，不在此限。
上訴人之配偶、三親等內之血親、二親等內之姻親，或上訴人為
法人、中央或地方機關時，其所屬專任人員具有律師資格並經法
院認為適當者，亦得為第三審訴訟代理人。


司法院資訊處製作；財團法人民間司法改革基金會備份。
